【裁判字號】    97,訴,1260
【裁判日期】    980209
【裁判案由】    偽造有價證券等
【裁判全文】
臺灣高雄地方法院刑事裁定              97年度訴字第1260號
公  訴  人  臺灣高雄地方法院檢察署檢察官
被      告  丙○○
指定辯護人  歐陽志宏律師
上列被告因偽造有價證券等案件，經檢察官提起公訴（96年度偵
字第20505 號），本院判決如下：
    主  文
丙○○犯偽造有價證券罪，處有期徒刑貳年。緩刑年，並應向
指定之公益團體、地方自治團體或社區提供壹佰小時之義務勞務
。緩刑期間付保護管束。扣案之偽造本票（發票日期為九十二年
五月十二日、票號為三五○一一一、金額為貳拾萬元）壹張，關
於偽造「林佳靜」為共同發票人部分，沒收之。
其餘被訴詐欺部分，無罪。
    事  實
一、丙○○與乙○○相識20餘年，迄今仍以乾媽、乾女兒互稱對
    方，因丙○○前曾多次向乙○○借款，於借貸之款項尚未清
    償前，於民國92年5 月12日為再向乙○○借款新臺幣（下同
    ）20萬元，竟意圖為自己不法之所有，基於偽造有價證券、
    行使偽造有價證券及詐欺取財之犯意，先在不詳地點，由其
    在所有之票號350111號本票上填載發票日期92年5 月12日，
    及票面金額20萬元（下稱系爭本票）後，委由不詳姓名不知
    情之成年人，在該紙本票上發票人欄偽簽「林佳靜」之字樣
    ，偽以林佳靜之名義簽發該本票，再由丙○○將該紙本票持
    以行使，向乙○○佯稱係甲○○之女林佳靜欲借款，並提供
    系爭本票1 紙為擔保，因乙○○與林佳靜之母甲○○為舊識
    ，而同意借款，惟因20萬元係交給丙○○，因而要求丙○○
    在本票上簽名，充當連帶保證人，丙○○遂在上開本票簽上
    姓名為共同發票人，再將該本票交由乙○○收執，使乙○○
    因而陷於錯誤，誤以為上開本票為甲○○之女林佳靜所簽發
    ，足以擔保其債權，而交付借款20萬元與丙○○，足生損害
    於乙○○、林佳靜。嗣因乙○○於借用期限屆至後，電詢甲○○，經甲○○答覆其女林佳靜未曾託付丙○○借款，及乙○○持該本票向林佳靜追討票面金額，經林佳靜確認未開立
    該本票，始查知上情，並扣得系爭本票1 紙。
二、案經乙○○訴由臺灣高雄地方法院檢察署檢察官偵查起訴。
    理  由
壹、程序部分：
一、證人林佳靜於偵查中所為之陳述：
    被告丙○○及其辯護人主張證人林佳靜偵查中之陳述，未經
    具結，無證據能力云云，然查證人林佳靜於96年6 月20日偵
    查中向檢察官所為之陳述，業經檢察官依法命其具結，此有
    證人結文附卷可考（他字卷第103 頁），並無被告所指未經
    具結之情形，合先敘明。
二、按被告以外之人於審判外之陳述，雖不符刑事訴訟法第159
    條之1 至第159 條之4 之規定，而經當事人於審判程序同意
    作為證據，法院審酌該言詞陳述或書面陳述作成時之情況，
    認為適當者，亦得為證據。當事人、代理人或辯護人於法院
    調查時知有第159 條第1 項不得為證據之情形，而未於言詞
    辯論終結前聲明異議者，視為有前項之同意，同法第159 條
    之5 第1 、2 項定有明文。立法意旨在於傳聞證據未經當事
    人之反對詰問予以核實，原則上先予排除，惟若當事人已放
    棄反對詰問權，於審判程序中表明同意該等傳聞證據可作為
    證據，基於尊重當事人對傳聞證據之處分權，及證據資料愈
    豐富，愈有助於真實發見之理念，且強化言詞辯論主義，使
    訴訟程序得以順暢進行，上開傳聞證據亦均具有證據能力。
    查本案據以認定被告丙○○犯罪事實存否之其他被告以外之
    人之言詞或書面陳述，被告丙○○、辯護人及檢察官於本院
    審理時，均同意作為證據，且於本院言詞辯論終結前，均未
    聲明異議，又前開證人林佳靜96年6 月20日偵查中之證述，
    並無未經具結，本院審酌上開證據取得過程並無瑕疵，與待
    證事實具有關聯性，認為適當，故依前開規定，均有證據能
    力。
貳、有罪部分：
一、訊據被告丙○○矢口否認有何上開犯行，辯稱：系爭本票是
    店裡員工「小靜」借的，本票是分2 次簽的，第1 次是92年
    5 月12日由我在該張本票上書寫日期及面額貳拾萬元之字樣
    後，我再拿給「林佳靜」簽名，第2 次是乙○○為求確認「
    林佳靜」有向她借錢，所以才要求我在上面簽名並留下身分
    證號碼。因為員工流動性很高，告訴人叫我在本票上簽我的
    名字，我有跟告訴人講，如果「林佳靜」沒有付，我就會代
    替她付，所以我才會寫上我的身分證字號及蓋章，這筆錢我
    已經幫林佳靜處理完了等語（他字卷第16頁、審訴卷第21頁
    、本院卷第27頁）。經查：
  (一)證人即告訴人乙○○於本院審理時證稱：被告當我乾女兒已
    經20幾年了，迄今仍是。92年5 月12日當時，被告拿1 張本
    票說「林佳靜」要向我借錢，只借1 個月。被告有說「林佳
    靜」是甲○○的女兒。1 個月後我才打電話給甲○○說，妳
    女兒林佳靜叫丙○○跟我借20萬元，何時還我，甲○○才說
    她女兒沒有叫丙○○向我借錢等語（本院卷第29頁）。與證
    人甲○○於本院審理時證稱：乙○○曾打電話給我說我女兒
    有跟她借20萬元；乙○○打電話給我時，只問我「林佳靜」
    是不是我女兒，並沒有跟我說丙○○有跟她說本票上的「林
    佳靜」是店裡的小姐等語（本院卷第44頁、45頁背面），互
    核相符，足徵證人乙○○證稱其有打電話向證人甲○○求證
    其女兒是否為林佳靜，及其女兒林佳靜有叫被告向伊借款一
    事，應堪採信。
  (二)衡之一般借貸情形，貸與人對於借款人之來歷應有一定之熟
    識及瞭解，方足以確保日後能順利追償借款，又本件被告亦
    與「林佳靜」共同簽發本票1 紙以供擔保，足以認定被告並
    非單純以自己名義借款，而係以「林佳靜」名義借款，被告
    亦自承借款人為「林佳靜」，則對於「林佳靜」為何人，被
    告於向證人乙○○告知「林佳靜」要借款時，即應告知。證
    人乙○○既會向證人甲○○求證，可認係於借款時，因被告
    有告知，知悉借款人即發票人「林佳靜」為證人甲○○之女
    林佳靜，故於借款期限到期時，才打電話詢問林佳靜之母甲○○還款事宜。倘非被告明確告知本票上之「林佳靜」為證
    人甲○○之女，證人乙○○豈需致電詢問證人甲○○，直接
    透過被告找尋被告店內員工「林佳靜」索討即可，是被告確
    有告知證人乙○○，借款人林佳靜為證人甲○○之女等情，
    證人乙○○上開證述，堪以採信。
  (三)被告雖於證人甲○○向其詢問本件發票人「林佳靜」借款一
    事時，表示借款人「林佳靜」為其店內員工「小靜」云云，
    然若本票上之「林佳靜」真為被告所稱綽號「小靜」之女員
    工，被告於向證人乙○○借款當時亦有為此表示，則證人乙○○於借款期限到期時，即應找綽號「小靜」之林佳靜清償
    ，而非找證人甲○○之女林佳靜；又本票上之「林佳靜」如
    真為被告所稱綽號「小靜」之人，其既為被告店內員工，被
    告即應有其基本資料及聯絡方式，況被告為該20萬元之連帶
    保證人，豈有不留下借款人之聯絡資料，以確保借款人清償
    債務或日後追索，再依被告無法提出綽號「小靜」詳實之年
    籍資料，顯見二人交情不深，則被告豈有於「小靜」之人僅
    以金飾抵償，即願意代綽號「小靜」償還證人乙○○20萬元
    ，足認被告係以虛構之「小靜」謊稱為本票上之「林佳靜」
    ，事實上是否有「小靜」此人，則無從證實。由此足證被告
    辯稱本票上之「林佳靜」為其店內員工「小靜」，有告知乙○○本票上之「林佳靜」為「小靜」云云，顯係犯後圖卸之
    詞，洵無可採。
  (四)被告自承在扣案本票上填載日期及面額，且應證人乙○○之
    要求，在本票上簽名並寫上身分證號碼，與證人乙○○證述
    ，因交款給被告，要求被告擔保該借款，而要被告在本票上
    簽名為共同發票人之情節大致相符，亦證系爭本票上除發票
    人欄「林佳靜」部分外，其餘均由被告自行填寫。至於發票
    人欄「林佳靜」之簽名，證人即甲○○之女林佳靜於偵查中
    亦證稱，本票並不是伊簽的，伊也無委託被告借錢等語（他
    字卷第99頁），益徵該紙本票上「林佳靜」等字跡並非證人
    林佳靜所簽立。證人乙○○雖證稱本票上「林佳靜」的名字
    為被告所簽，然經被告所否認，且該本票送經鑑定結果，無
    法認定本票上「林佳靜」之字跡為被告所書寫，有法務部調
    查局97年2 月25日調科貳字第09700065360 號函在卷可憑（
    偵字卷第30頁），亦無其他證據證明確為被告所簽寫，因該
    本票確由被告交付證人乙○○，用以擔保20萬元借款之用，
    故可認係被告委由不詳姓名不知情之成年人於發票人欄書寫
    「林佳靜」字樣後，再由被告持交證人乙○○收執。
  (五)從而，被告確實於借款當時向證人乙○○佯稱係甲○○之女
    林佳靜要借款，並持交系爭本票與證人乙○○，致證人乙○○誤認係證人甲○○之女林佳靜向其借款，而交付20萬元與
    被告之事實，應堪認定。本件事證明確，被告犯行堪予認定
    ，應依法論科。
二、被告行為後，刑法業於94年2 月2 日修正公布部分條文，並
    於95年7 月1 日施行。依修正後刑法第2 條第1 項規定：「
    行為後法律有變更者，適用行為時之法律。但行為後之法律
    有利於行為人者，適用最有利於行為人之法律。」，又比較
    新舊法時，應就罪刑有關之共犯、牽連犯、連續犯、有無累
    犯加重、自首減輕暨其他法定加減原因與加減例等一切情形
    ，綜其全部罪刑之結果而為比較，最高法院95年度第8 次刑
    庭會議決議可資參照。茲比較新舊法如下：
  (一)牽連犯：修正後之刑法刪除第55條關於牽連犯之規定，而被
    告所犯上開數罪間，有方法、目的之牽連關係，依修正前即
    行為時之規定，應從一重處斷；惟修正後之刑法，既已刪除
    牽連犯之規定，則所犯數罪，應依數罪併罰之規定分論併罰
    。比較修正前、後之規定，以修正前之規定有利於被告。
  (二)罰金刑部分：修正後刑法第33條第5 款規定「罰金：新臺幣
    1,000 元以上，以百元計算之。」，與修正前刑法第33 條
    第5 款規定「罰金：1 元以上。」不同。比較新舊法結果，
    本案關於法定刑罰金部分以舊法較有利於被告。
  (三)結論：綜上全部比較結果，修正前之規定較有利於被告，揆
    諸上揭說明，應一體適用被告行為時即修正前之規定，予以
    論處。
三、論罪科刑
  (一)按行使偽造有價證券，以取得票面價值之對價，故不另論詐
    欺罪，但如以偽造之有價證券供作擔保或作為新債清償而借
    款，則其借款之行為，為行使有價證券以外之另一行為，應
    以牽連觸犯行使偽造有價證券及詐欺兩罪論擬（最高法院25
    年上字第1814號判例及83年度台上字第1744號、86年度台上
    字第718 號判決意旨參照）。核被告丙○○所為，係犯刑法
    第201 條第1 項之偽造有價證券罪。本件被告既係以系爭本
    票供作擔保而向告訴人借得同額之款項，則其借款之行為，
    為行使有價證券以外之另一行為，其間有方法、目的關係，
    應論以詐欺罪之牽連犯。被告委託不知情之成年人，偽造「
    林佳靜」之署名1 枚，應論以間接正犯。被告偽造「林佳靜
    」署名之行為為偽造有價證券之部分行為，偽造有價證券後
    持以行使，其行使有價證券之低度行為，為偽造之高度行為
    所吸收，均不另論罪。被告持系爭本票向告訴人借款之行為
    ，為行使偽造有價證券以外之另一行為，其間有方法、目的
    之牽連關係，應依修正前刑法第55條後段之規定，從一重之
    偽造有價證券罪處斷。又考量被告偽造之本票金額為20萬元
    ，金額非鉅，且該偽造之本票在交付告訴人後，即未再轉讓
    他人，對於票據流通秩序所造成之危害尚屬輕微，是被告犯
    罪情狀顯可憫恕，認量處最低法定刑度之3 年有期徒刑，猶
    屬過重，客觀上足以引起一般人之同情，依刑法第59條之規
    定酌減其刑。本院審酌被告未曾受有期徒刑以上刑之宣告，
    此有臺灣高等法院被告全國前案紀錄表在卷可稽，素行良好
    ，然被告偽造系爭本票之行為對於告訴人及林佳靜等人有所
    違害，行為確有不當，然念其所偽造系爭本票之票面金額僅
    有20萬元，金額非鉅，且已與告訴人和解，有調解書在卷可
    參（審訴卷第23頁），告訴人所受損害已減至最低等一切情
    狀，酌情量處如主文所示之刑，以示儆懲。另查，被告前未
    曾受有期徒刑以上刑之宣告，素行良好，並獲得告訴人之諒
    解而和解，此有刑事撤回告訴狀、調解書可稽（審訴卷第28
    、29頁），且被告罹患急性精神病，有樂安醫院診斷證明書
    在卷可憑（他字卷第46頁），茲念其僅因一時不慎，致罹刑
    典，其經此偵、審教訓後，應知所警惕，信無再犯之虞，是
    本院認所宣告之刑以暫不執行為適當，又刑法第74條有關緩
    刑之規定，業於94年1 月7 日修正公佈，並於95年7 月1日
    施行，惟犯罪在新法施行前，新法施行後，緩刑之宣告，應
    適用新法第74條之規定，有最高法院95年度第8 次刑庭會議
    決議可資參照，是
    本件有關緩刑之宣告，自應直接適用修正後之刑法第74條第
    1 項第1 款之規定，宣告緩刑3 年，以啟自新。又被告犯罪
    時間在96年4 月24日以前，惟其偽造有價證券犯行經宣告之
    刑逾有期徒刑1 年6 月，不符減刑條件，依中華民國96年罪
    犯減刑條例第3 條第1 項第15款之規定，不予減刑，附此敘
    明。
  (二)被告以「林佳靜」為共同發票人之系爭本票，僅「林佳靜」
    為發票人部分係屬偽造，依刑法第205 條之規定，不問屬於
    犯人與否，宣告沒收之，至被告之署名既為真正，其為發票
    人部分則仍屬有效之票據，不在依法沒收之列，最高法院84
    年台上字第1550號判例意旨可資參照。是系爭本票中屬於被
    告發票部分既非偽造，依法即不得宣告沒收，檢察官請求沒
    收本票全部，尚有誤會，併此敘明。
參、無罪部分：
一、公訴意旨另以：被告丙○○於91年3 月15日，在其位於高雄
    縣岡山鎮○○路9 號之「好樂谷美食館」營業處所召集民間
    互助會，自任會首，向告訴人乙○○宣稱擬邀集31會，並邀
    約乙○○參加其中2 會，約定每會1 萬元，每月15日20時許
    ，在其高雄縣岡山鎮○○路32號住處開標，致乙○○陷於錯
    誤而參加2 會，並按期繳交2 會會款1 萬7 千元（每會會款
    8,500 元）。詎丙○○竟意圖為自己不法之所有，連續多次
    向乙○○佯稱已由他人得標，直至94年9 月15日（應為93年
    9 月15日）該互助會提前止會後，乙○○向丙○○請求2 會
    會款共計49萬元，惟丙○○遲未返還上開會款，並提出記載
    乙○○有得標紀錄之會員名單2 紙，乙○○始知受騙，因認
    被告丙○○涉犯刑法第339 條第1 項詐欺取財罪嫌。
二、按犯罪事實應依證據認定之，無證據不得認定犯罪事實；不
    能證明被告犯罪者，應諭知無罪之判決，刑事訴訟法第154
    條第2 項、第301 條第1 項分別定有明文。又認定不利被告
    之事實，須依積極證據，苟積極證據不足為不利於被告事實
    之認定時，即應為有利於被告之認定，更不必有何有利之證
    據；而所謂「積極證據足以為不利被告事實之認定」，係指
    據為訴訟上證明之全盤證據資料，在客觀上已達於通常一般
    之人均不致於有所懷疑，而得確信被告確曾犯罪之程度，若
    未達此一程度，而有合理懷疑之存在時，即無從為有罪之認
    定，最高法院30年上字第876 號及76年台上字4986號分別著
    有判例可資參照。
三、公訴人認被告丙○○涉犯上開詐欺犯行無非以告訴人乙○○
    之指述、證人甲○○、告訴人乙○○所提之互助會會員名單
    影本3 份、被告之供述等為其論罪依據。訊據被告丙○○堅
    決否認有何上開犯行，辯稱：我所起的會是90年12月15日起
    的，到93年6 月結束，共31會，每會1 萬元，採底標最低
    1000元、最高1500元，忘記每月幾號晚上在我開店（好樂谷
    美食館）的地方標會，8 點一到，立即開標，依標單最高者
    得標。乙○○參加2 會，是互助會的最後第1 、2 會得標的
    ，並沒有中途止會。卷附之互助會會單都不是我寫的，乙○○提出的那3 本會單，都不是我實際拿給她的，我的會單在
    94年11月17日就被人拿走了，因為甲○○7 個月沒有給會錢
    ，所以告訴人說她要自己去收。沒有起一個91年3 月15日到
    93年9 月15日的互助會，告訴人告我的是90年12月15日起的
    會等語（他字卷第15、16、80頁、審訴卷第20、21頁、本院
    卷第33頁）。
  (一)訊據證人乙○○證稱：我只有參加本件被告91年3 月15日所
    發起的互助會，後改稱很久以前有參加被告的互助會，但是
    已經結束。被告有寫3 本會單給我，是不同時間給我的（當
    庭在互助會單上註明），我不曉得被告為何拿第2 本
    （編號）會單給我。好像是會頭丙○○跟我說她先標去用
    ，跟我說我收尾會。因為她沒有把會錢交給我，且她跟我說
    我已經得標了，所以我認為她冒標。互助會結束後丙○○又
    寫了第3 本（編號）會單給我。94年9 月15日互助會止會
    時，我都還沒有標。這個互助會是以姓名排序依序收會款，
    並沒有投標，到止會以前，因我只有參加2 會，所以每個月
    都給丙○○1 萬7000元。我沒有收到會款，因為依照第1 本
    會單上面是寫「丙○○收」。我也不知道卷附編號、2
    本會單哪一本是第1 本，哪一本是第2 本。止會時間第3 本
    會單上寫是到93年9 月15日，不是94年9 月15日。甲○○的
    事，不是被告帶我去的，是甲○○跟丙○○2 人有債務糾紛
    ，甲○○講說她1700元要給丙○○的，就給我好了，甲○○
    有給我7 會的錢等語（本院卷第28-31 頁、33頁背面）。是
    證人乙○○無法確定其所有編號、2 本互助會會簿收到
    時間之先後順序，且所稱其參加被告發起之互助會，與被告
    所稱其所發起之互助會，時間、標會方式均不相同，二者是
    否為相同之互助會，即屬有疑。
  (二)證人甲○○證稱：之前有參加丙○○發起的互助會，跟2 、
    3 次，本件是最後1 次，參加1 個會份，我先得標，所以是
    死會，後面丙○○的乾媽跟我說，因為她收不到丙○○的錢
    ，叫我把每月死會的1 萬元給她收取，收了7 個月共7 萬元
    ，這是我參加的最後一會，這個會後來也沒有會員跟我說拿
    不到會錢，或是提前止會。以前有以我女兒林佳靜的名義參
    加被告起的互助會，只有一會，是我與我女兒林佳靜同時列
    名，各1 個會份，已經完會了。參加丙○○的會是用投標的
    方式進行標會，我都是託丙○○寫標單，跟她說我要標多少
    等語（見本院卷第42-46 頁）。核與被告上開所述互助會投
    標方式、證人甲○○最後7 會會款收取情形大致相符，益徵
    被告發起之互助會，係如被告所述係以競標方式決標，而非
    如證人乙○○所稱依照會單上姓名排序得標，且證人乙○○
    當初向證人甲○○收取該互助會7 會的會錢，亦非如證人乙○○所陳之情形，而是證人乙○○主動向證人甲○○表示由
    其收取。從而，證人乙○○前開證述是否與事實相符，尚有
    可疑。
  (三)本件證人乙○○證述被告冒標之互助會與證人乙○○人向證
    人甲○○收取7 會會款之互助會同一，而該互助會依證人甲○○之證述，僅其1 人參加1 個會份，其女兒林佳靜並無參
    加等語，與證人乙○○提供卷附編號、之互助會會簿上
    ，會員名單均有林佳靜之姓名，則證人乙○○所提供之互助
    會會簿，不僅無法證明為被告所給，亦無法認定該互助會實
    際之會期及確實會員名單。
四、準此，顯見證人乙○○之證訴並無補強證據可資佐證，自無
    從據為不利被告之認定，則公訴人認被告此部分涉有詐欺罪
    ，即有未合。此外，復查無其他證據足證被告確有公訴人所
    指詐欺犯行，揆諸前開法律規定及判例意旨，即應諭知被告
    此部分無罪之判決。
據上論斷，應依刑事訴訟法第299 條第1 項前段、第301 條第1
項，刑法第201 條第1 項、第339 條第1 項、第2 條第1 項前段
、第59條、第205 條、第74條第1 項第1 款、第2 項第5 款、第
93條第1 項，修正前刑法第55條前段、第33條第5 款，刑法施行
法第1 條之1 ，判決如主文。
本案經檢察官杜妍慧到庭執行職務。
中    華    民    國    98    年    2     月    9     日
                  刑事第六庭    審判長法  官  曾逸誠
                                      法  官  林柏壽
                                      法  官  王靖茹
以上正本證明與原本無異。
如不服本判決應於收受送達後10日內向本院提出上訴書狀，並應
敘述具體理由；如未敘述上訴理由者，應於上訴期間屆滿後20日
內向本院補提理由書（均須按他造當事人之人數附繕本）「切勿
逕送上級法院」。
中    華    民    國    98    年    2     月    12    日
                                      書記官  鍾錦祥
附錄本案論罪科刑法條：
中華民國刑法第201條
意圖供行使之用，而偽造、變造公債票、公司股票或其他有價證
券者，處3 年以上10年以下有期徒刑，得併科3 千元以下罰金。
行使偽造、變造之公債票、公司股票或其他有價證券，或意圖供
行使之用，而收集或交付於人者，處1 年以上7 年以下有期徒刑
，得併科3 千元以下罰金。
中華民國刑法第339 條第1 項
意圖為自己或第三人不法之所有，以詐術使人將本人或第三人之
物交付者，處5 年以下有期徒刑、拘役或科或併科1 千元以下罰
金。


司法院資訊處製作；財團法人民間司法改革基金會備份。
